【裁判字號】    90,訴,3337
【裁判日期】    920828
【裁判案由】    返還房屋等
【裁判全文】
臺灣臺北地方法院民事判決                          九十年度訴字第三三三七號
    原      告  甲○○
    訴訟代理人  錢裕國律師
    複代理人    丁○○
                己○○
                丙○○
                戊○○
    被      告  乙○○○
    訴訟代理人  田鴻鈞律師
右當事人間請求返還房屋等事件，本院判決如左：
    主  文
被告應將門牌號碼台北縣新店市○○里○鄰○○路六二六號一至三樓之房屋遷讓返還
予原告。
原告其餘之訴駁回。
訴訟費用由被告負擔三分之二，餘由原告負擔。
    事  實
甲、原告方面：
一、聲明：
    被告應返還門牌號碼台北縣新店市○○里○鄰○○路六二六號一至三樓之房屋全
    棟（以下簡稱系爭房屋）、八十一年六月八日（八一）橋為字第０三二七號陸軍
    眷舍居住憑證及原告之私章乙只予原告。
二、陳述：
    緣原告於民國（下同）八十一年六月八日受國防部分配（由訴外人白漢沅自願轉
    讓）系爭房屋全棟，嗣將系爭房屋借予被告使用，未約定借貸期限。惟原告於九
    十年二月二十七日寄發存證信函，向被告表示終止系爭使用借貸契約，並請求被
    告於文到後一個月內返還系爭房屋、（八一）橋為字第０三二七號陸軍眷舍居住
    憑證（以下簡稱系爭居住憑證）及原告名義之私章乙只時，竟遭被告拒絕，是原
    告爰依民法第四百七十條第二項及第七百六十七條前段等規定，請求被告返還系
    爭房屋、居住憑證及私章予原告。
三、對被告抗辯之陳述：
(一)按軍中配住之眷舍頂讓他人為不合法，故原告非頂受名義人，而係受分配取得系
    爭房屋之管理使用權。
(二)系爭居住憑證上所載之門牌號碼，因行政區域調整，導致與陸軍步兵第三一九師
    呈、國軍退伍人員眷舍轉讓同意書、國軍眷舍（戶）資料異動表、國軍眷舍管理
    表及起訴狀上所載之門牌號碼均不相同；系爭房屋整編前之門牌號碼為「台北縣
    新店市江陵新村三號」，於六十九年九月三日變更為台北縣新店市○○里○鄰○
    ○街二十六號，至八十二年七月一日始變更為台北縣新店市○○里○鄰○○路六
    二六號，故系爭居住憑證上所載明之「台北縣新店市江陵新村三號」即為系爭房
    屋。
(三)另被告辯稱占有之房屋係「自建之未經登記保存，亦未列入眷舍之建物」云云，
    惟依國軍軍眷業務處理辦法第二十八條規定：「眷舍有擅自增（改）建之情事者
    一律視為違章建築，由列管單位依法處理。」等語，系爭眷舍既依法不得任意增
    （改）建，則無重建之可能；如原眷舍已拆除，則門牌號碼必失其附麗而不存在
    ，無可能將同一門牌號碼發給違章建築。況且，系爭房屋若因道路擴建而拆除一
    小部分，被告自行增建二、三樓，亦不影響其同一性。
四、證據：提出戶口名簿、存證信函、
    訴外人白漢沅陸軍眷舍居住憑證、國軍退伍人員眷舍轉讓同意書、國軍眷舍（戶
    ）資料異動表、國軍眷舍管理表、八十九年度訴字第四二九二號之民事摘要狀、
    民事判決、國軍眷戶管制表、國軍官兵申請配舍或配售眷（國）宅保證書等文件
    影本各乙份及存證信函回執影本三份為證。
乙、被告方面：
一、聲明：原告之訴駁回。
二、陳述：
(一)按請求返還所有物之訴，應以現占有該物之人為被告，最高法院二十九年上字第
    一０六一號判例明揭其旨。本件原告請求返還之系爭居住憑證及私章，係由原告
    交付訴外人駱燿基，且系爭房屋亦屬駱燿基所有，故原告之訴之當事人不適格。
(二)原告為頂受名義人，無系爭房屋之管理使用權：
    系爭房屋係被告出資，由訴外人駱燿基委託原告，以原告名義向訴外人白漢沅頂
    受而來，頂受之初，雙方已言明系爭居住憑證及印章均由駱燿基保管，若再頂出
    ，應再交付原告八十萬元，作為原告出名之權利金。原告雖主張其於八十六年三
    月十八日遷入
    證之核准日期為八十一年六月八日，而被證四之
    數日後之八十一年七月十一日遷入工情自明；被告否認兩造間有使用借貸契約存
    在，原告應就系爭使用借貸契約存在及原告已將系爭居住憑證及印章交付被告收
    受等事實負舉證責任。
(三)又系爭房屋與原告所提出之陸軍步兵第三一九師呈、國軍退伍人員眷舍轉讓同意
    書、國軍眷舍（戶）資料異動表、國軍眷舍管理表等載明之地址及系爭居住憑證
    上載明之地址為「台北縣新店市江陵新村三號」，與被告占有使用之門牌號碼「
    台北縣新店市○○里○鄰○○路六二六號一至三樓」之房屋地址並不相同，故被
    告非原眷舍（即系爭居住憑證上載明坐落「台北縣新店市江陵新村三號」之眷舍
    ）現占有人。
(四)查原眷舍已因拓寬忠義街而拆除，此由訴外人白漢沅書立之切結書可得而知之。
    系爭房屋係白漢沅自建之未經保存登記之建物，由訴外人駱燿基出資而整建至三
    層樓，經訴外人駱燿基原始取得所有權後，再交付被告使用；且依台北縣新店市
    江陵新村自治會九十年十二月二十四日（九０）林字第０五六號函稱原眷舍為「
    平房」，原證五之國軍眷舍管理表卻記載原告受分配之房屋為「自建列管」，建
    造材料為「磚牆水泥瓦」，另由被證一之照片二張可知，系爭房屋為三層樓之「
    鋼筋水泥樓房」，故原眷舍應已拆除重建而不存在。
三、證據：提出切結書、錄音帶譯文、借貸證明、特約證明等影本各一份、
    簿、存款簿、支票等影本各二份及照片二張為證；並聲請傳訊證人駱燿基。
    理  由
甲、程序方面：
    按當事人適格，乃指當事人就具體特定訴訟標的有無實施訴訟之權能而言，此項
    權能之有無，應依當事人與特定訴訟標的之關係定之；倘原告主張其為訴訟標的
    法律關係之權利主體，或主張他造為訴訟標的法律關係之義務主體，其當事人即
    為適格，至其是否確為權利人或他造是否確為義務人，乃為訴訟標的法律關係在
    實體上有無理由問題，非為當事人適格之欠缺，最高法院八十六年度台上字第一
    六號裁判意旨可資參照。本件原告主張其為系爭房屋之貸與人，依使用借貸關係
    終止後之法律關係及所有物返還請求權，請求借用人即被告返還系爭房屋、居住
    憑証及私章，參之前揭最高法院判決意旨，並無當事人不適格之問題，合先敘明
    。
乙、得心證之理由：
一、本件原告主張其於八十一年六月八日受國防部分配系爭房屋，嗣借與被告使用，
    未約定借貸期限，惟原告於九十年二月二十七日寄發存證信函，向被告表示終止
    系爭使用借貸契約並請求返還系爭房屋、居住憑證及私章，竟遭被告拒絕，為此
    爰依民法第四百七十條第二項及第七百六十七條前段等規定，請求被告返還系爭
    房屋、居住憑證及私章等語。
二、被告則以，系爭陸軍眷舍係被告出資，由訴外人駱燿基委託原告，以原告名義向
    訴外人白漢沅頂受而來，雙方當初即已言明，系爭居住憑證及印章交由訴外人駱
    燿基保管；原告所請求返還之系爭房屋與其提出之陸軍步兵第三一九師呈、國軍
    退伍人員眷舍轉讓同意書、國軍眷舍（戶）資料異動表、國軍眷舍管理表上載明
    之地址及系爭居住憑證上載明之地址，均不符合，故被告非系爭房屋之現占有人
    ；況原眷舍業因拓寬忠義街而拆除，被告現所居住之房屋係訴外人白漢沅自建之
    未經保存登記建物，由駱燿基出資，整建至三層樓，原始取得所有權後，再交付
    被告使用；被告並未收到原告所寄發之存證信函，故原告未合法為終止系爭使用
    借貸契約之意思表示等語，資為抗辯。
三、經查，本件原告於八十一年六月八日獲配「台北縣新店市江陵新村三號」之陸軍
    眷舍，該眷舍之門牌號碼嗣於五十九年十月十日變更為「台北縣新店市○○里○
    鄰○村路二十六號」，嗣又於六十九年九月三日變更為「台北縣新店市○○里○
    鄰○○街二十六號」，至八十二年七月一日始變更為「台北縣新店市○○里○鄰
    ○○路六二六號」等情，有兩造不爭執其真正之原告名義居住憑證影本一紙附卷
    可稽，並有本院向台北縣新店市戶政事務所函查而獲回覆之九十年十二月十七日
    （九十）北縣店戶字第一四二一四號函所附之「台北縣新店市○○里○鄰○○路
    六二六號」門牌資料一件在卷可憑，堪信上開事實為真實。而被告對於其為「台
    北縣新店市○○里○鄰○○路六二六號」房屋之現占有使用人一節不予爭執，是
    被告為原告所請求返還之陸軍眷舍之現占有使用人一節堪予認定。
四、被告雖抗辯：系爭房屋係被告出資，由訴外人駱燿基委託原告，以原告名義向訴
    外人白漢沅頂受而來，頂受之初，雙方已言明系爭房屋若再頂出時，應再交付原
    告八十萬元，作為原告出名之權利金云云。惟按當事人主張有利於己之事實者，
    就其事實有舉證之責任，民事訴訟法第二百七十七條定有明文；又原告對於自己
    主張之事實已盡證明之責後，被告對其主張，如抗辯其不實，並提出反對之主張
    者，則被告對其反對之主張，亦應負證明之責，此為舉證責任分擔之原則，並有
    最高法院十八年上字第二八五五號判例可資參照。經查，原告為獲配系爭房屋之
    使用權人一節業已提出證據證明如前所述，而系爭房屋獲配異動之原因則為訴外
    人「白漢沅自願轉讓」一情，則有原告提出之陸軍步兵第三一九師呈、訴外人白
    漢沅陸軍眷舍居住憑證、國軍退伍人員眷舍轉讓同意書、國軍眷舍（戶）資料異
    動表、國軍眷舍管理表等文件影本各一件在卷可憑，核與陸軍第六軍團司令部九
    十一年一月八日（九一）華溯字第０三一六號函所附之國軍眷舍管理表所載情形
    相符，自堪認為真實。而被告抗辯：伊始為系爭房屋之真正頂受人云云，既為原
    告所否認，參之前揭條文及最高法院判例意旨，被告自應就其抗辯之事實負證明
    之責。又被告雖提出訴外人白漢沅於八十年七月二十二日所書立之切結書影本一
    件，並舉證人駱燿基於本院九十一年四月二十五日之證言及證人駱燿基之存款簿
    、支票等影本各二份為證，惟上開切結書之內容係載明訴外人白漢沅願將系爭房
    屋以現狀讓予訴外人林清泉永久使用之旨，並未顯示係由訴外人駱燿基委託原告
    而向訴外人白漢沅頂讓系爭房屋之意涵，而證人駱燿基與被告則有女婿與岳母之
    直系姻親關係，其證言本有偏頗之虞，至被告所提出之駱燿基存款簿影本僅有封
    面二頁，支票二紙則僅載明受款人為唐玉琴及其轉讓系爭支票予訴外人曹文德提
    示兌領之旨，均不足以證明被告前揭所抗辯之事實，是被告就其前揭主張不能證
    明，本院自難憑採。
五、又被告抗辯稱：系爭房屋業已拆除，目前三層樓樓房係由訴外人駱燿基自建云云
    。惟查，被告所提出之駱燿基存款簿影本二紙僅係存款簿封面，而支票影本二紙
    僅載明受款人為唐玉琴及由訴外人曹文德提示兌領之旨業如前述，均不足以證明
    系爭房屋業經拆除。況且，動產因附合而為不動產之重要成分者，不動產所有人
    ，取得動產所有權；當事人在原配住房屋加蓋之增建部分，或與原建物使用共同
    壁，或加建在原建物之上，仍須利用原建物之門戶進出，而無獨立之進出通路，
    各該增建部分，既已與原建物附合而成為一整體，即成為原建物之重要成分，依
    民法第八百十一條之規定，應由原建物之所有權人取得各該增建部分之所有權，
    此經最高法院八十五年度台上字第八０七號判決明揭其旨，是系爭房屋縱經拆除
    部分而由訴外人駱燿基增建至三層樓，參之前揭最高法院判決意旨，其所有權亦
    非屬訴外人駱燿基所有，而應由原建物之所有權人取得各該增建物之所有權，從
    而原告就系爭陸軍眷舍之合法使用權並不因系爭眷舍有無經改建之事實而受影響
    甚明。
六、至原告主張：被告應返還原告獲配系爭軍眷宿舍之八十一年六月八日（八一）橋
    為字第０三二七號陸軍眷舍居住憑證及原告之私章乙只云云，惟業據被告否認持
    有上開居住憑證及原告之私章。按民事訴訟如係由原告主張權利者，應先由原告
    負舉證之責，若原告先不能舉證，以證實自己主張之事實為真實，則被告就其抗
    辯事實即令不能舉證，或其所舉證據尚有疵累，亦應駁回原告之請求，最高法院
    十七年上字第九一七號判例可資參照。原告既未於本院審理中提出系爭居住憑證
    及原告名義之私章確由被告持有之證據，且原告所請求返還之私章乙只無從特定
    ，是其主張被告應予返還上開物件，自屬無據，應予駁回。
七、綜上所述，本件原告為系爭陸軍眷舍之合法分配使用權人，且被告所占有使用之
    系爭房屋即係原告所請求返還之陸軍眷舍，被告又不能證明系爭陸軍眷舍業經完
    全拆除而不存在，而原告所寄發之存證信函及本件起訴書均已向被告明揭終止關
    於系爭房屋使用借貸關係之旨，上開存證信函及起訴狀繕本亦均已送達被告，此
    有郵件送達回執影本三件及起訴狀繕本送達證書一件在卷可憑，是原告依民法第
    四百七十條第二項之規定請求被告返還系爭房屋，核屬有據，應予准許。至原告
    請求被告返還系爭居住憑證及原告名義私章之部分，則因原告不能證明上開物件
    為被告占有中，其請求洵屬無據，應予駁回。
八、本件事證已臻明確，兩造其餘攻擊防禦方法及舉證，核於判決結果無影響，爰不
    一一論列，併此敘明。
九、據上論結，本件原告之訴為一部有理由，一部無理由，依民事訴訟法第七十九條
    但書，判決如主文。
中      華      民      國    九十二    年      八      月    二十八    日
                                            民事第六庭  法      官  黃蓓蓓
右為正本係照原本作成
如對本判決上訴，須於判決送達後廿日內向本院提出上訴狀
中      華      民      國    九十二    年      八      月    二十九    日
                                                         法院書記官 柯金珠


司法院資訊處製作；財團法人民間司法改革基金會備份。
